【裁判字號】    95,訴,3868
【裁判日期】    970731
【裁判案由】    除去侵害 等
【裁判全文】
臺灣高雄地方法院民事判決            95年度訴字第3868號
原      告  財政部國有財產局台灣南區辦事處
法定代理人  乙○○
訴訟代理人  癸○○
            黃祖裕律師
複代理人    歐陽珮律師
            何旭苓律師
被      告  丁○○
            庚○○○即壬○○.
            辛○○即壬○○之.
            己○○即壬○○之.
兼上列三人  戊○○○即壬○○.
訴訟代理人            住高雄縣.
被      告  甲○○    住台南縣.
                      3號
上  一  人
訴訟代理人  鍾夢賢律師
上列當事人間請求除去侵害等事件，本院於民國97年7 月24日言
詞辯論終結，判決如下：
    主    文
被告丁○○應給付原告新臺幣參拾玖萬貳仟壹佰柒拾伍元，及自
民國九十五年十一月八日起至清償日止，按年息百分之五計算之
利。
被告庚○○○、辛○○、己○○、戊○○○應連帶於繼承其被繼
承人壬○○所得之遺產範圍內與被告甲○○將坐落高雄縣田寮鄉
○○○段四五二之一○○地號如附圖斜線部分所示面積六千七百
二十四平方公尺土地上之廢棄物除去。
被告庚○○○、辛○○、己○○、戊○○○應於繼承其被繼承人
壬○○所得之遺產範圍內連帶給付原告玖萬陸仟捌佰捌拾元，及
自民國九十六年三月六日起至清償日止，按年息百分之五計算之
利息。
原告其餘之訴駁回。
訴訟費用由被告庚○○○、辛○○、己○○、戊○○○於繼承其
被繼承人壬○○所得之遺產範圍內連帶負擔五分之二，被告甲○○負擔五分之二，被告丁○○及原告各負擔十分之一。
本判決第一、三項，原告分別以新臺幣壹拾參萬元及參萬元為被
告丁○○及被告庚○○○、辛○○、己○○、戊○○○供擔保後
，得假執行；如被告丁○○以新臺幣參拾玖萬貳仟壹佰柒拾伍元
及被告庚○○○、辛○○、己○○、戊○○○以新臺幣玖萬陸仟
捌佰捌拾元為原告供擔保，得免為假執行。
原告其餘假執行之聲請駁回。
    事實及理由
壹、程序方面:
一、按當事人喪失訴訟能力或法定代理人死亡或其代理權消滅者
    ，訴訟程序在有法定代理人或取得訴訟能力之本人，承受其
    訴訟以前當然停止；承受訴訟人，於得為承受時，應即為承
    受之聲明，民事訴訟法第170 條、第175 條第1 項分別定有
    明文。本件被告壬○○於訴訟進行中之96年5 月23日死亡，
    其配偶庚○○○及子女辛○○、己○○、戊○○○（下稱戊○○○等4 人）為壬○○之繼承人，其等於法定期間向本院
    聲請限定繼承，並於97年1 月15日聲明承受訴訟，有本院裁
    定、言詞辯論筆錄、戶籍謄本及繼承系統表在卷可查（見本
    院卷第174 、192~197 頁），前開聲明承受訴訟，於法有據
    。
二、本件被告戊○○○等4 人經合法通知，均未於最後言詞辯論
    期日到場，核無民事訴訟法第386 條所列各款情形，爰依原
    告之聲請，由其一造辯論而為判決。
三、按訴狀送達後，原告不得將原訴變更或追加他訴，但請求之
    基礎事實同一，擴張或減縮應受判決事項之聲明者，不在此
    限，民事訴訟法第255 條第1 項第1 、3 款定有明文。本件
    原告起訴時，爰依民法第767 條中段及第179 條規定，求為
    判決：請求被告丁○○應將坐落高雄縣田寮鄉○○○段452-
    93地號土地（下稱系爭93號土地）如附圖斜線所示部分面積
    790 平方公尺土地上之廢棄物除去，並給付原告新臺幣（下
    同）653,596 元，及自起訴狀繕本送達翌日起至清償日止，
    按年息5%計算之利息，並自94年6 月1 日起至除去廢棄物之
    日止，按廢棄物棄置面積之申報地價以年息5%計算之損害金
    ；被告壬○○、甲○○應共同將同段452-100 地號（下稱系
    爭100 號土地）如附圖斜線所示部分面積6,724 平方公尺土
    地上之廢棄物除去，並給付原告196,199 元，及自起訴狀繕
    本送達翌日起至清償日止，按年息5%計算之利息，暨自94年
    6 月1 日起至除去廢棄物之日止，按廢棄物棄置面積之申報
    地價以年息5%計算之損害金（見本院卷第3~4 、97頁）。嗣
    於起訴狀繕本送達被告後，追加依侵權行為法則，並變更聲
    明如下述原告主張之聲明所載（見本院卷第250~251 頁），
    核其請求之基礎事實均為被告無權占用系爭土地及棄置廢棄
    物之同一事實，揆諸前開說明，自應准許，合先敘明。
貳、實體部分:
一、原告主張：坐落系爭93號土地及系爭100 號土地均為中華民
    國所有，由財政部國有財產局管理，原告為財政部國有財產
    管理局之分支機構，該土地之管理屬原告之業務範圍。被告
    丁○○自78年起無權占用土地系爭93號土地迄今，並於占有
    管理期間之80年起至89年止，任由第三人載運廢鋁渣、鋁灰
    等廢棄物經由其占有土地內道路，將廢棄物丟棄於該土地內
    如附圖斜線所示位置，依最高法院67年台上字第1737號判例
    意旨，自應與棄置廢棄物者，負共同不法之行為之責任。又
    被告戊○○○等4 人之繼承人壬○○，則自79年起無權占用
    系爭100 號土地，並自87年初起，擅自提供該土地予岡金有
    限公司之負責人即被告甲○○經營煉鋁場，並露天堆置廢鋁
    渣、鋁灰等事業廢棄物，共同妨害原告利用系爭100 號土地
    。嗣經高雄縣政府環境保護局（下稱環保局）委託訴外人瑞
    昶科技股份有限公司（下稱瑞昶公司）調查結果，發現系爭
    93、100 號如附圖斜線所示部分面積790 及6,724 平方公尺
    之土地均有廢棄物，致使原告無法使用該土地，爰依民法第
    767 條物上請求權之規定，請求被告將系爭土地上之廢棄物
    剷除。又被告等無權占有上開土地棄置廢棄物，自受有相當
    於租金之不當得利，而被告丁○○、壬○○自85年1 月1 日
    起至94年5 月31日止，分別無權占有系爭93及100 號土地，
    以其占有面積之公告地價總額年息5%之計算，分別受有653,
    596 元及196,199 元相當於租金數額之不當得利。而壬○○
    與甲○○係共同侵害原告之所有權，且壬○○之繼承人被告
    戊○○○等4 人已為限定繼承，應於繼承財產範圍內與甲○○共負連帶責任。又原告固於94年6 月間在系爭土地設置圍
    籬，故依侵權行為法則，請求被告給付自94年6 月1 日起至
    清除完畢之日止，按渠等占用土地面積每年按申報地價年息
    5% 計 算之損害賠償金等語。並聲明求為判決：(1)被告丁○○應將系爭93號如附表斜線所示部分面積790 平方公尺土地
    上之廢棄物除去。(2)被告丁○○應給付原告653,596 元及自
    起訴狀繕本送達翌日起至清償日止，按年息5%計算之利息，
    暨自民國94年6 月1 日起至除去廢棄物日止，按棄置面積申
    報地價年息5%計算之損害金。(3)被告庚○○○等4 人於繼承
    壬○○遺產範圍內，與被告甲○○應將系爭100 地號如附圖
    所示斜線部分面積6,724 平方公尺土地上之廢棄物除去。(4)
    被告庚○○○等4 人於繼承壬○○遺產範圍內，與被告甲○○連帶給付原告196,199 元及自起訴狀繕本送達翌日起至清
    償日止，按年息5%之利息，暨自民國94年6 月1 日起至除去
    廢棄物日止，按上開面積之申報地價年息5%計之損害金。
    (5)前述第(2)、(4)項判決請准原告供擔保後，宣告假執行。
二、被告部分：
  (一)被告丁○○則以：伊朋友即訴外人劉秀男因積欠伊債務，而
    於78年間將系爭93號土地耕作權讓渡給伊，但該土地與伊居
    住之高雄縣湖內鄉，相隔好幾十公里，實際上伊未占有管領
    該土地，亦不知該土地被傾倒廢棄物，更無從阻止他人傾倒
    。原告主張此筆土地係由伊占領，並任由他人傾倒廢棄物，
    應先舉證證明之。又原告曾對伊提起違反廢棄物清理法及竊
    佔之刑事告訴，業經不起訴及免訴確定在案，即可證原告主
    張不足採信等語，資為抗辯，並聲明：原告之訴駁回；如受
    不利之判決，被告願供擔保，請求准予宣告免假執行
  (二)被告庚○○○等4 人則以：彼等被繼承人壬○○已於96 年5
    月23日死亡，彼等於法定期間已辦理限定繼承，而彼等就壬○○將系爭100 號土地出租予被告甲○○乙事並不知悉，況
    法律並未規定出租人須對承租人之使用方式負損害賠償之責
    ，原告主張彼等應與甲○○共負賠償責任，並無理由。若鈞
    院認彼等應負損害賠償之責，則原告任令國有土地遭人無權
    占用及傾倒廢棄物，亦有重大過失，應依民法第217 條規定
    減輕或免除彼等賠償責任。況侵權行為損害賠償之請求權時
    效為2 年，原告迄今方提起侵權行為損害賠償請求，早已罹
    於時效。再者，原告前對壬○○提起刑事告訴時，壬○○即
    以書面向原告表示放棄耕作該土地，並將土地交還原告，已
    無妨害原告所有權行使之行為，原告現依民法第767 條規定
    ，請求彼等清除廢棄物及交還土地，亦無理由。又無權占用
    土地之補償金之請求權時效為5 年，原告之請求權早已罹於
    時效，彼等自得拒絕給付等語，資為抗辯。並聲明：原告之
    訴及假執行之聲請均駁回；如受不利之判決，願供擔保請准
    宣告免為假執行。
  (三)被告甲○○則以：伊僅向壬○○承租系爭100 號土地一偶，
    該土地面積6,724 平方公尺之廢棄物並非伊所傾倒，縱依鈞
    院90年度訴字第3002號刑事判決認定，伊係自87年初起至88
    年06月或12月止向壬○○租用土地，然伊只僱用一名員工，
    用粗陋之六角滾筒2 只處理提煉廢鋁，實無可能傾倒體積高
    達23,485立方公尺之廢棄物。況伊所處理之末端鋁灰（尾渣
    ），其成分為不具毒性之一般事業廢棄物，僅含氧化鋁、氫
    氧化鋁、碳化鋁及氯化鈉、氯化鉀等成分之尾渣，與系爭土
    地上廢棄物成份並有不同，自難認系爭土地上之廢棄物係伊
    所傾倒，伊自無清除之義務。再者，依鈞院前開刑事判決事
    實記載，壬○○於88年12月30日即已為高縣環保局稽查人員
    查獲，則伊自壬○○遭查獲之日止，占有租用系爭100 號土
    地之行為即已終止，且原告亦未舉證證明伊自壬○○被查獲
    後，仍持續占用該土地從事廢鋁灰之收集傾倒，故原告自88
    年12月30日起即得向伊請求占有土地之不當得利補償金，惟
    原告竟於95年11月1 日始起訴請求，其請求權已罹於5 年之
    消滅時效，伊自無給付義務等語置辯，並聲明：原告之訴及
    假執行之聲請均駁回；如受不利益判決，願供擔保請准宣告
    ，免為假執行等語。
三、兩造不爭執事項如下：
  (一)被告丁○○因訴外人劉秀男積欠其債務，而於78年間將系爭
    93號土地耕作權讓渡給被告（見本院卷第253頁）。
  (二)原告向臺灣高雄地方法院檢察署（高雄地檢署）對被告丁○○提出竊佔及違反廢棄物清理法刑事告訴，竊佔部分業經臺
    灣高等法院高雄分院（下稱高分院）以92年度上易字第957
    號刑事判決判處免刑確定在案；違反廢棄物清理法部分，業
    經高雄地檢署檢察官以90年度偵字第12887 號為不起訴處分
    確定在案，有該刑事判決及不起訴處分書在卷可憑（見本案
    卷第38~43 頁），並經本院調閱上開卷宗核閱屬實。
  (三)被告戊○○○等4 人之被繼承人壬○○因自87年初起將系爭
    100 號土地出租予被告甲○○經營煉鋁場，並露天堆置廢鋁
    渣、廢鋁灰等廢棄物，而於88年12月30日被高縣環保局人員
    查獲，並經本院以90年度訴字第3002號判決有期徒刑1 年2
    月，緩刑3 年確定在案，有上開刑事判決確定在卷可稽（見
    本院卷第24~25 頁），並經本院調閱上開卷宗核閱屬實。
  (四)壬○○於96年5 月23日死亡，其繼承人即被告戊○○○已於
    法定期間內已向本院辦理限定繼承，有本院96年度繼字第15
    77號民事裁定及登報證明各1 份可佐（見本卷第144~145 頁
    ），並經本院調閱上開卷宗核閱屬實。
  (五)高縣環保局委託瑞昶公司調查系爭土地被非法棄置廢棄物，
    發現系爭93號土地如附圖斜線所示部分面積790 平方公尺土
    地遭棄置廢棄物，及系爭100 號土地如附圖斜線所示部分即
    該土地全部面積6,724 平方公尺均被堆置廢棄物，有瑞昶公
    司調查報告在卷可稽（見本院卷第16~18 、228~ 232頁）。
四、本件爭點為：
  (一)被告丁○○有無占有系爭93號土地？
  (二)原告請求被告丁○○清除堆置在系爭93號土地之廢棄物及給
    付相當於租金之不當得利補償金暨損害金，有無理由？
  (三)被告甲○○與壬○○是否有共同不法棄置廢棄物於系爭100
    地號土地? 壬○○提供系爭100 予被告甲○○經營煉鋁場，
    其占用面積及占用期間為何?
  (四)原告請求被告吳錦鍾被告戊○○○等4 人清除廢棄物及相當
    於租金之不當得暨損害金？得請求之金額為若干（含時效抗
    辯有無理由）？
五、本院得心證之理由：
  (一)被告丁○○有無占有系爭93號土地？
  1.原告主張被告丁○○自78年起至94年5 月原告收回系爭93號
    土地之日止，無權占用系爭93號土地之事實，為被告否認，
    並辯稱：訴外人劉秀男雖讓與系爭土地耕作權予伊，惟伊住
    居在湖內鄉，距離該土地甚遠，並未實際管領占有該土地等
    語置辯。然查，被告丁○○自78年起受讓占有系爭93號土地
    之事實，業據被告丁○○於臺灣高等法院高雄分院（下稱高
    雄高分院）本院92年度上易字第957 號竊佔案偵審自承在卷
    ，且於警詢中亦陳稱：該土地是劉秀男於78年間讓渡給伊的
    ，還未向國有財產局承租，但已經按照按照我們伊權利使用
    人所耕作實地範圍分割完畢，地政機關測繪分割時，伊有在
    場等語（見本院卷第165 頁警訊筆錄），核與證人劉秀男之
    配偶劉李昭治於高雄高分院審理中具結證稱：伊先生於77、
    78年間，將位在田寮鄉的土地讓給丁○○，伊不知該土地地
    號，法官提示的照片就是那筆土地等語（見上開刑事卷第53
    ~54 頁），大致相符，顯見被告丁○○自78年起即受讓占有
    系爭93號土地。
  2.又被告丁○○雖因涉嫌違反廢棄物清理法被移送臺灣高雄地
    方法院檢察署（下稱高雄地檢署）偵查終結後，固經檢察官
    以90年偵字第12887 號為不起訴處分確定在案，然依其於偵
    查中陳稱：伊1 年會去該土地查看1 、2 次，伊不知道該土
    地上為何會有廢棄物，土地是前手給伊的等語（見該偵查卷
    第24頁），及如前所述，88年4 月28日系爭93號土地預備從
    原地號即同段452-1 號土地按當時使用狀況分割予耕作人時
    ，被告丁○○亦曾到現場指界，與89年1 月12日製作之土地
    複丈預為分割清冊亦記載被告丁○○為系爭93號土地之使用
    人等情觀之（見本院卷第167~168 頁），益徵被告丁○○就
    系爭93號土地有管領使用之占有事實。是被告丁○○前開所
    辯，要無足取。
  3.又系爭93號土地為中華民國所有，被告丁○○之前手劉秀男
    並無占有該土地之正當權源，且被告丁○○亦未向原告承租
    該土地，為兩造所不爭執，被告丁○○亦未舉證證明其有何
    占有系爭93號土地之正當權源，則其自78年間起迄至94年5
    月底原告收回系爭93號土地之日止，係屬無權占用該土地甚
    明。
  (二)原告請求被告丁○○清除堆置在系爭452-93號土地之廢棄物
    及給付相當於租金之不當得利補償金暨損害金，有無理由？
  1.按所有人對於無權占有，或侵奪其所有物者，得請求返還之
    。對於妨害其所有權者，得請求除去之，有妨害其所有權之
    虞者，得請求防止之，民法第767 條定有明文；又該條中段
    所規定之所有權妨害除去請求權，該請求權之相對人係指行
    為妨害人及狀態妨害人，所謂行為妨害人，指依自己行為對
    他人所有權為妨害之人；至於狀態妨害人則係指持有或經營
    某種妨害他人所有權之物或設施之人。
  2.本件原告主張被告丁○○無權占有系爭93號土地期間，任令
    他人在系爭土地棄置廢棄物，縱無默示同意，亦屬重大過失
    ，係屬妨害原告對系爭93號土地所有權行使之共同行為人云
    云，為被告丁○○所否認，原告自應就其主張被告丁○○係
    傾倒廢棄物之共同行為人乙節，負舉證之責。然原告並未舉
    證以實其說，已難採信。且查，系爭93號土地坐落在高雄縣
    田寮鄉○○○道路旁，欲前往該土地，需在南二高田寮交流
    道下高速公路，再沿高雄縣37縣道行駛到終點後，再接高雄
    縣17縣道，復轉入產業道路，地處偏僻，有本院勘驗筆錄在
    卷可佐（見本院卷第277~278 頁），且系爭93號土地面積為
    22,394平方公尺，欲進入如附圖所示斜線部份面積790 平方
    公尺之廢棄物棄置地點，需沿該土地內之小徑步行約5 分鐘
    之久，小徑兩旁均為雜草及雜木林，亦有本院繪製之現場圖
    及現場照片附卷可稽（見本院卷第278~279 、285~290 頁）
    。由上述系爭93號土地面積達2 萬餘平方公尺，面積廣大，
    地處偏僻，本即難以管理，且遭棄置廢棄物之地點距離產業
    道路尚需步行5 分鐘之久，兩旁雜草叢生甚為隱密等情觀之
    ，顯見被告丁○○辯稱該土地上之廢棄物係遭他人偷倒等語
    ，尚非虛妄，應堪採信。揆諸前開說明，被告丁○○並非係
    棄置廢棄物妨害原告所有權行使之行為妨害人，亦非狀態妨
    害人，從而，原告依所有權妨害除去請求權之法律關係請求
    被告丁○○清除系爭93號土地如附圖斜線所示面積790 平方
    公尺土地上之廢棄物，顯屬無據，應予駁回。
  3.次按，依不當得利之法則請求返還不當得利，以無法律上之
    原因而受利益，致他人受有損害為其要件，故其得請求返還
    之範圍，應以對方所受之利益為度，非以請求人所受損害若
    干為準，無權占有他人土地，可能獲得相當於租金之利益為
    社會通常之觀念，土地所有人得請求占用人返還，有最高法
    院61年台上字第1695號判例要旨可資參照。本件被告丁○○
    既無權占用系爭93號土地，而受有不當利益，並致原告受有
    相當於租金之損害，揆諸前開判例意旨，原告依不當得利請
    求權，請求被告丁○○返還相當於租金之利益，即屬有據。
  4.惟按依土地法第105 條準用同法第97條之規定，城市地方租
    用基地建築房屋之租金，以不超過土地及其建築物申報總價
    年息10% 為限，此計收租金之規定，於請求返還不當得利事
    件雖非當然一體適用，然未嘗不可據為本件計算相當於租金
    之不當得利的衡量標準。次按基地租金之數額，尚須斟酌基
    地之位置、工商業繁榮之程度、承租人利用基地之經濟價值
    及所受利益等項，並與鄰地租金相比較，以為決定，最高法
    院68年度台上字第3071號判例要旨可資參照。查，系爭93號
    土地地處偏僻，且未種植任何作物，僅有雜草及雜樹林，業
    經本院勘驗無訛，業如前述，本院審酌上情，認被告占用系
    爭土地所應給付相當於租金之不當得利，以申報地價年息
    1.5%計算為適當，原告主張以申報地價年息5%計算，尚屬過
    高，要無足採。而原告得請求被告丁○○給付自85年8 月1
    日起至94年5 月31日止相當於租金之不當得利，已如前述，
    茲以被告丁○○占用期間系爭土地之申報地價乘以占用面積
    ，再以上開核定之年利率3%計算，則原告可得請求之不當得
    利數額應為392,175 元（計算式詳如附表一）。是原告請求
    被告丁○○給付392,175 元相當於租金之不當得利，及自起
    訴狀繕本送達翌日即95年11月8 日起至清償日止，按年息5%
    計算之利息，為有理由，應予准許，逾此部份之請求，為無
    理由。
  5.原告雖又主張其雖於94年5 月底收回系爭93號土地，惟因該
    土地上之廢棄物尚未清除，迄今仍無法使用，原告因此受有
    相當於出租土地租金之損害，依侵權行為法則，被告丁○○
    應自94年6 月1 日至清除廢棄物之日止，給付相當於租金之
    損害金云云。惟損害賠償，除法律另有規定或契約另有訂定
    外，不僅須填補債權人所失利益（即消極損害），並須填補
    債權人所受損害（即積極損害），而依通常情形或依已定之
    計劃、設備或其他特別情事，可得預期之利益，視為所失利
    益，民法第216 條定有明文。原告雖主張其無法使用該土地
    受有相當於租金之損害，然其並未舉證證明其無法使用該土
    地受有何積極損害，亦未舉證證明該土地有出租他人收取租
    金之計劃而受有消極利益之損害，是原告主張被告丁○○自
    應自94年6 月1 日至清除廢棄物之日止，給付相當於租金之
    損害金，即屬無據，不應准許。
  (三)被告甲○○與壬○○是否有共同不法棄置廢棄物於系爭100
    地號土地? 壬○○提供系爭100號土地予被告甲○○經營煉
    鋁場，其占用面積及占用期間為何?
  1.原告主張被告戊○○○等4 人之繼承人壬○○，自79年起無
    權占用系爭100 號土地種植果樹，並自87年初起，將該土地
    出租予被告甲○○違法經營煉鋁場，及露天堆置廢鋁渣、鋁
    灰等廢棄物之事實，為被告甲○○及戊○○○等4 人否認，
    並以前揭情詞置辯。經查，壬○○自79年間起占用系爭100
    號土地耕作，並自87年初起該土地出租予被告甲○○經營煉
    鋁廠，並堆置廢鋁渣、鋁灰等廢棄物之事實，業據壬○○於
    本院前開竊佔案件審理中陳稱：伊自79年受讓系爭100 號土
    地起，即在該土地耕作，88年間將該土地出租給甲○○經營
    煉鋁廠使用等語，並提出土地讓渡書為證（見該卷宗第32、
    69、102 頁），核與被告甲○○於本院90年度訴第3002號違
    反廢棄物清理法案件偵查及審理中具結證稱：伊自87年年初
    向壬○○承租系爭100 號土地用來堆置堆置廢鋁渣、鋁灰等
    物，那是伊之前在其他地方收過來的廢鋁灰、廢鋁渣，準備
    在那邊處理，要將鋁提煉出，89年環保局至現場稽查發現很
    多廢鋁土是之前提煉過而囤積在那裡的等語（見上開偵查卷
    第9~ 22 頁、刑事卷第19~21 頁），大致相符，參以被告甲○○所雇用之壬○○之子即被告己○○，於88年12月30日下
    午3 時許，在上址以推土機將廢鋁灰渣推入山谷遭高雄縣環
    保局人員當場查獲，並將壬○○、己○○移送高雄地檢署偵
    辦，經由本院及高雄高分院以違反廢棄物清理法各判處有期
    徒刑1 年2 月，緩刑4 年及緩刑5 年確定在案，有上開判決
    書附卷可稽，並經本院調取該卷宗核閱屬實，而被告甲○○
    於前案審理中就伊向壬○○承租系爭100 號土地之全部乙節
    ，並未否認，足見壬○○自79年間無權占用系爭100 號土地
    ，並自87年年初至88年12月30日止，將該土地全部出租予被
    告甲○○堆置廢鋁渣、鋁灰等廢棄物無訛。
  2.被告吳錦忠雖辯稱：伊處理之廢鋁渣、鋁灰之成分不具毒性
    ，與系爭100 號土地上之廢棄物成分不同，原告應舉證證明
    該現今土地上之廢棄物係伊丟棄，況伊只租用一偶，每日處
    理的量不多，不會有那麼多廢棄物云云，並聲請傳喚證人丙○○到庭具結證稱：伊受僱甲○○約半年時間，負責在系爭
    土地上以滾筒處理費鋁渣，甲○○會去台南等工廠載來廢鋁
    ，伊每天約處理約1 公噸的量，每公斤可提煉600 公克的鋁
    ，成分較高的就拿去賣，不能用的留在原地，甲○○會載走
    ，伊未曾因違反廢棄物清理法而被偵辦判刑等語（見本院卷
    第98 ~99頁）。然查，被告甲○○前於壬○○違反廢棄物清
    理法案件中業已具結證稱：該土地上之廢鋁灰、鋁渣是伊提
    煉後所囤積棄置在該地等語，已如前述，且被告己○○前於
    88年12月30日被環保局人員查獲時，係從外載運1 車斗數量
    之廢鋁灰渣進入該土地，並以推土機將該灰渣推落山谷乙情
    ，業據查獲之環保局人員鄭文昌迭於前開案件之偵審程序中
    具結證述甚詳，是證人丙○○前開證稱甲○○會將無用之廢
    鋁渣灰載走云云，與甲○○及鄭文昌之證詞不符，要難採信
    。又被告甲○○既自87年初至88年12月30日止，在該土地囤
    置廢鋁非渣等物達2 年之久，用來提煉之廢鋁又係來自不同
    之廠商，成分本即不同，提煉後所留置之廢棄物之成分亦會
    不同，被告甲○○既已承認系爭100 號土地上廢鋁灰渣係伊
    所囤置，伊又否認高雄縣環保局採樣送鑑之廢棄物非伊所棄
    置，自應舉反證證明之。然被告甲○○並未舉證以實其說，
    是其所辯，即無足取。再依證人丙○○證稱每公斤可提煉60
    0 公克的鋁，每天約處理1 公噸乙節觀之，被告甲○○每提
    煉1 公斤之廢鋁，會產生400 公克之廢棄物，換言之每日煉
    鋁1 公噸所留置之廢棄物即高達400 公斤，則於2 年之承租
    期間，被告甲○○所留置之廢棄物數量之大，恐難以計算，
    況其還雇用被告己○○載運廢鋁渣灰至該土地棄置，已如前
    述，廢棄物之數量更加龐大。益徵系爭100 號土地上之廢棄
    物係被告甲○○向壬○○承租土地所棄置。
  (四)原告請求被告吳錦鍾被告戊○○○等4 人清除廢棄物及相當
    於租金之不當得暨損害金？得請求之金額為若干（含時效抗
    辯有無理由）？
  1.按所有人對於妨害其所有權者，得請求除去之，民法第767
    條中段定有明文。又按連帶債務之成立，以數人負同一債務
    ，明示對於債權人各負全部給付之責任，或以法律有明文規
    定者為限，民法第272 條規定甚明。查，壬○○無權占用系
    爭100 號土地，卻自87年初至88年12月30日止將系爭100 號
    土地出租予被告甲○○囤置廢棄物，致使原告無法使用該土
    地，均係妨害原告行使土地所有權之妨害行為人，原告自得
    請求壬○○之繼承人即被告蔡鄭邱鳳等4 人與被告甲○○除
    去系爭100 號土地如附圖斜線所示土地全部上之廢棄物。又
    繼承人自繼承開始時，對於被繼承人之債務負連帶責任，惟
    戊○○○於壬○○死亡後，已向本院辦理限定繼承，為兩造
    所不爭執，是依民法第1154條第1 、2 項規定，是原告請求
    被告戊○○○4 人應連帶於繼承壬○○所得遺產範圍內，與
    被告甲○○應將系爭100 號如附圖所示斜線部分面積6,724
    平方公尺土地上之廢棄物除去，為有理由，應與准許。
  2.次按無權占有他人土地，可能獲得相當於租金之利益為社會
    通常之觀念，土地所有人得請求占用人返還，業如前述，惟
    按租金之請求權因5 年間不行使而消滅，民法第126 條亦定
    有明文。而無法律上之原因而獲得相當於租金之利益，致他
    人受損害時，如該他人之返還利益請求權已逾租金短期消滅
    時效之期間，對於相當於已罹消滅時效之租金之利益，不得
    依不當得利之法則，請求返還，最高法院85年度台上字第20
    59號裁判意旨亦可資參照。經查，本件被告戊○○○等4 人
    之繼承人壬○○自79年間無權占用系爭100 號土地，並自87
    年初起至88年12月30日被查獲之日止，將該土地之全部提供
    予被告甲○○堆置廢棄物乙情，業如前述，是原告主張壬○○、甲○○受有相當於租金之利益，致其受有相當於租金之
    損害，依不當得利之法律關係，請求被告返還所受之利益，
    即屬有據。惟依前開法律規定及裁判意旨，上開不當利益返
    還請求權消滅時效期間應為5 年，而被告戊○○○等4 人及
    甲○○既已提出時效抗辯，則原告請求渠等返還逾5 年時效
    期間之不當利益部分，其請求權已因罹於時效而消滅，被告
    戊○○○等4 人及吳錦忠自得拒絕給付之，是原告得請求被
    告戊○○○等返還不當利益部分，應僅限於本件訴訟繫屬之
    日即95年11月1 日回溯5 年，即自90年11月1 日起至94年12
    月31日止之之相當於租金之利益。又被告甲○○既自88年12
    月30日查獲之日止，未再向壬○○承租該土地，且原告亦未
    舉證證明其有繼續占有土地之事實，則原告自不得請求被告
    甲○○給付自88年12月31日起至94年50月31日止之相當於租
    金之不當得利。雖被告鄭蔡秋鳳等4 人辯稱壬○○於96年5
    月23日死亡前，曾以書面向原告為放棄耕作之意思表示，亦
    不得再向渠等請求其餘期間之不當得利補償金云云，然渠等
    未舉證以實其說，是渠等此部分所辯，要難採信。是以，本
    件原告得請求被告戊○○○等4 人給付相當於租金之利益之
    期間，於扣除時效消滅部分之期間後，應為90年11月1 日起
    至94年12月31日止，堪可認定，至逾上開部分之請求，即屬
    無據。
  3.又查，系爭100 號土地地處偏僻，惟該土地堆置大量廢棄物
    ，並有濃厚之惡臭味，業經本院勘驗無訛，本院審酌壬○○
    將占用土地出租予被告甲○○堆置廢棄物均獲有相當之利益
    等上情，認原告主張應給付相當於租金之不當得利，以申報
    地價年息5%計算為適當。而原告得請求被告戊○○○等4 人
    自90年11月1 日起至94年5 月31日止相當於租金之不當得利
    ，已如前述，茲以壬○○占用期間系爭土地之申報地價乘以
    占用面積，再以上開核定之年利率5%計算，則原告可得請求
    之不當得利數額應為96,880元（計算式詳如附表二）。又鄭
    蔡秋鳳已向本院辦理限定繼承，依前所述，被告戊○○○等
    4 人僅於繼承壬○○所得遺產範圍內負連帶清償之責。是原
    告請求被告戊○○○等4 人於繼承壬○○所得遺產範圍內，
    連帶給付原告96,880元相當於租金之不當得利，及自起訴狀
    繕本送達翌日即96年3 月6 日起至清償日止，按年息5% 計
    算之利息，為有理由，應予准許，逾此部份之請求，為無理
    由。
  4.至原告主張其自94年5 月底收回系爭93號土地，因該土地上
    之廢棄物未清除，迄今仍無法使用，原告因此受有相當於出
    租土地租金之損害，依侵權行為法則，被告戊○○○等4 人
    及被告甲○○自94年6 月1 日至清除廢棄物之日止，連帶給
    付相當於租金之損害金云云。惟損害賠償，除法律另有規定
    或契約另有訂定外，不僅須填補債權人所失利益（即消極損
    害），並須填補債權人所受損害（即積極損害），而依通常
    情形或依已定之計劃、設備或其他特別情事，可得預期之利
    益，視為所失利益，民法第216 條定有明文。原告雖主張其
    無法使用該土地受有相當於租金之損害，然其並未舉證證明
    其無法使用該土地受有何積極損害，亦未舉證證明該土地有
    出租他人收取租金之計劃而受有消極利益之損害。是原告主
    張被告戊○○○等4 人及甲○○應自94年6 月1 日至清除廢
    棄物之日止，給付相當於租金之損害金，即屬無據，不應准
    許。
六、綜上所述，被告丁○○固自78年起無權占有系爭93號土地，
    然原告並未舉證證明其有堆置廢棄物為妨害原告行使土地所
    有權之行為，而被告鄭蔡秋鳳之被繼承人壬○○自79年起占
    用系爭100 號土地，並自87年初起至88年12月30日止將該土
    地提供予被告甲○○經營煉鋁場囤堆廢棄物，致原告收回土
    地仍無法利用，惟原告並未舉證其因此受有相當於租金之積
    極損害或消極損害，是以，原告依民法第767 條中段，請求
    被告鄭蔡秋鳳等4 人應連帶於繼承其被繼承人壬○○所得之
    遺產範圍內，與被告甲○○應將系爭100 號土地上之廢棄物
    除去，及依民法第179 條規定，請求被告戊○○○等4 人應
    於繼承所得之遺產範圍內連帶給付原告96,880元相當於租金
    之不當得利，及自96年3 月6 日起至清償日止，按年息5%計
    算之利息；並請求被告丁○○給付392,175 元相當於租金之
    不當得利，及自95年11月8 日起至清償日止，按年息5%計算
    之利息，均有理由，應予准許；逾此部分之請求，即屬無據
    ，應予駁回。
七、本件原告陳明就判決第1 、3 項係所命給付願供擔保，請准
    宣告假執行，而被告丁○○及戊○○○等4 人亦陳明願供擔
    保，請准宣告免為假執行，經核均無不合，爰酌定相當擔保
    金額准許。至原告敗訴部分，其假執行之聲請即失所依附，
    應予駁回。
八、本件事證已臻明確，兩造其餘攻擊、防禦方法均核與判決之
    結果不生影響，爰不一一論述。
九、據上論結：原告之訴為一部有理由，一部無理由，依民事訴
    訟法第79條、第85條第2 項、第390 條第2 項、第392 條，
    判決如主文。
中    華    民    國    97    年    7     月    31    日
                  民事第三庭  法  官  廖純卿
以上正本係照原本作成。
如不服本判決，應於送達後20日內，向本院提出上訴狀並表明上
訴理由，如於本判決宣示後送達前提起上訴者，應於判決送達後
10日內補提上訴理由書（須附繕本）。
中    華    民    國    97    年    7     月    31    日
                              書記官  洪嘉慧
附表一：（被告丁○○部分）
┌───────────┬─────┬────┬───┬─────────────┐
│      占用期間        │申報地價  │占用面積│年利率│不當得利數額（新臺幣，元以│
│                      │（新臺幣）│        │      │下四捨五入）              │
├───────────┼─────┼────┼───┼─────────────┤
│85年8月1日起至86年6月 │40元      │22,394㎡│3%    │24,633元                  │
│30日止，合計11個月    │          │        │      │計算式：40×22394×3％×11│
│                      │          │        │      │/12＝24633                │
├───────────┼─────┼────┼───┼─────────────┤
│86年7月1日起至89年6月 │50元      │同上    │同上  │100,773元                 │
│30日止，合計3年       │          │        │      │計算式：50×22394×3％×3 │
│                      │          │        │      │＝100773                  │
├───────────┼─────┼────┼───┼─────────────┤
│89年7月1日起至92年12月│75元      │同上    │同上  │176,353元                 │
│31日止，合計42個月    │          │        │      │計算式：75×22394×3％×42│
│                      │          │        │      │/12＝176353               │
├───────────┼─────┼────┼───┼─────────────┤
│93年1月1日起至94年5月 │95元      │同上    │同上  │90,416元                  │
│31日止，合計17個月。  │          │        │      │計算式：95×22394×3％×17│
│                      │          │        │      │/12＝90416                │
├───────────┴─────┴────┴───┴─────────────┤
│合計392,175元                                                                             │
│計算示：24633+100773+176353+90416＝392175                                                 │
└─────────────────────────────────────────────┘
附表二：（被告戊○○○等4人部分）
┌───────────┬─────┬────┬───┬─────────────┐
│      占用期間        │申報地價  │占用面積│年利率│不當得利數額（新臺幣，元以│
│                      │（新臺幣）│        │      │下四捨五入）              │
├───────────┼─────┼────┼───┼─────────────┤
│90年11月1日起至92年12 │75元      │6,724㎡ │5%    │54,633元                  │
│月31日止，合計26個月  │          │        │      │計算式：75×6724×5％×   │
│                      │          │        │      │26/12 ＝54633             │
├───────────┼─────┼────┼───┼─────────────┤
│93年1月1日起至94年5月 │95元      │同上    │同上  │42,247元                  │
│31 日止，合計17個月   │          │        │      │計算式：95×6724×5％×   │
│                      │          │        │      │17/12 ＝42247             │
├───────────┼─────┼────┼───┼─────────────┤
│合計96,880元                                                                              │
│計算示：54633+42247＝96880                                                                │
└─────────────────────────────────────────────┘


司法院資訊處製作；財團法人民間司法改革基金會備份。
